臺灣高等法院高雄分院民事判決
110年度重上更一字第51號
上  訴  人  黃安朝  
訴訟代理人  錢政銘律師
被上訴人    黃國昌即黃和連之承受訴訟人

            黃仁昌即黃和連之承受訴訟人

            林秀英即黃世勳之承受訴訟人

            黃宥頤即黃世勳之承受訴訟人

            黃儀珊即黃世勳之承受訴訟人

            黃佳輝即黃世勳之承受訴訟人

共      同
訴訟代理人  邱文男律師
複代理人    張琳婕律師
上列當事人間請求拆屋還地等事件，上訴人對於民國107年12月2
8日臺灣屏東地方法院106年度重訴字第91號第一審判決提起上訴
，經最高法院發回更審，本院於111年7月13日言詞辯論終結，判
決如下：
    主  文
上訴駁回。
第二審及發回前第三審訴訟費用由上訴人負擔。
    事實及理由
一、上訴人主張：上訴人於民國104年8月4日繼承取得坐落屏東
    縣○○鄉○○段000地號土地（下稱系爭土地，重測前為○○段OOO
    地號土地）所有權，被上訴人黃國昌、黃仁昌（下和稱黃國
    昌2人）之被繼承人黃和連（於108年6月2日死亡）及上訴人
    林秀英、黃宥頤、黃儀珊、黃佳輝（下稱林秀英4人）之被
    繼承人黃世勳（於109年7月29日死亡）之父黃玉連（於84年
    8月間死亡）於系爭土地上各自搭建未辦所有權第一次登記
    之建物（下合稱系爭建物），依序占用系爭土地如原判決附
    圖（下稱附圖）編號605⑽、605⑼部分，均無正當權源，縱認
    兩造間就系爭土地有使用借貸關係存在，亦經上訴人依民法
    第472條第1、2、4款規定終止，被上訴人已無占用之合法權
    源。被上訴人所為已侵害上訴人之所有權，且因此受有相當
    於土地租金之利益，致上訴人受損害，爰依民法第767、179
    條規定，求為命㈠黃國昌2人將系爭土地上如附圖編號605⑽所
    示、面積171.68㎡部分之地上物拆除，將該部分土地返還上
    訴人，及於繼承黃和連之遺產範圍內，連帶給付上訴人新臺
    幣（下同）49,101元，暨自107年12月22日起至清償日止按
    年息5%計算之利息，並自107年12月1日起至108年6月2日止
    ，於繼承黃和連之遺產範圍內，按年連帶給付上訴人15,108
    元，自108年6月3 日起至拆除前述地上物返還土地之日止，
    按年給付上訴人15,108元；㈡林秀英4人將系爭土地上如附圖
    編號605⑼所示、面積126.3㎡部分之地上物拆除，將該部分土
    地返還上訴人，及於繼承黃世勳之遺產範圍內，連帶給付上
    訴人36,121元，暨自107 年12月22日起至清償日止按年息5%
    計算之利息，並自107年12月1日起至拆除前述地上物返還土
    地之日止，於繼承黃世勳之遺產範圍內，按年連帶給付上訴
    人11,114元（未繫屬本院者，不予贅述）。
二、被上訴人則以：黃和連、黃玉連（下合稱黃和連2人）分別
    於系爭土地搭建附圖編號605⑽、605⑼所示房屋，係經訴外人
    即上訴人之父黃友發（於104年8月4日死亡）同意，並以代
    為繳地價稅為對價，存在不定期租賃關係，縱認無不定期租
    賃關係存在，亦有不定期使用借貸關係存在，並非無權占有
    。又系爭建物均係坐落於巷內之鄉下住宅，無任何商業活動
    ，利用價值低落，上訴人主張以申報地價年息5%計算不當得
    利，應屬過高等語，資為抗辯。
三、原審判決上訴人一部勝訴，一部敗訴，上訴人就敗訴之一部
    分提起上訴，經本院前審認上訴一部有理由，一部無理由，
    被上訴人就其敗訴部分提起上訴，經最高法院發回更審，更
    審後上訴聲明：㈠原判決關於駁回上訴人後開㈡、㈢項請求部
    分廢棄；㈡黃國昌2人應將系爭土地上如附圖編號605⑽所示、
    面積171.68㎡部分之地上物拆除，將該部分土地返還上訴人
    ，及於繼承黃和連之遺產範圍內，連帶給付上訴人49,101元
    ，暨自107年12月22日起至清償日止按年息5%計算之利息，
    並自107年12月1日起至108年6月2日止，於繼承黃和連之遺
    產範圍內，按年連帶給付上訴人15,108元，自108年6月3 日
    起至拆除前述地上物返還土地之日止，按年給付上訴人15,1
    08元；㈢林秀英4人應將系爭土地上如附圖編號605⑼所示、面
    積126.3㎡部分之地上物拆除，將該部分土地返還上訴人，及
    於繼承黃世勳之遺產範圍內連帶給付上訴人36,121元，暨自
    107年12月22日起至清償日止按年息5%計算之利息，並自107
    年12月1日起至拆除前述地上物返還土地之日止，於繼承黃
    世勳之遺產範圍內，按年連帶給付上訴人11,114元。被上訴
    人答辯聲明：上訴駁回。
四、兩造不爭執事項：
  ㈠上訴人之父黃友發於62年3月7日以繼承為原因，登記為系爭
    土地所有權人。上訴人於104年8月28日以遺囑繼承為原因（
    原因發生日同年8月4日），登記為系爭土地所有權人。
  ㈡黃和連及黃國昌等2人接續占用系爭土地如附圖編號605⑽所示
    ，面積171.68平方公尺部分，其上有未保存登記建物。
  ㈢黃世勳占用系爭土地如附圖編號605⑼所示，面積126.3平方公
    尺部分，其上有未保存登記建物（門牌號碼屏東縣○○鄉○○村
    ○○路00號），黃世勳於109年7月29日死亡，該建物由林秀英
    4人繼承。
五、本院之判斷：
　㈠上訴人主張被上訴人分別占用系爭土地附圖編號605⑽、605⑼
    部分，及其上各有未保存登記建物等情，為被上訴人所不爭
    執，惟上訴人主張被上訴人無占用之法律權源，為被上訴人
    所否認，並以前揭情詞置辯，自應由被上訴人就其有占用權
    源之利己事實，負舉證責任。
  ㈡被上訴人主張黃和連2人使用系爭土地附圖編號605⑽、605⑼部
    分，係經上訴人之父黃友發同意，並以代為繳納地價稅為對
    價，雙方係存在不定期租賃關係，如無不定期租賃關係，亦
    有不定期使用借貸關係存在等情，並提出使用執照2紙、地
    價稅繳款書11紙、67年及107年間拍攝之航照圖暨與系爭土
    地地籍圖之套繪資料（原審卷第134至144頁、本院上字卷第
    205至207、230、231頁、本院更字卷第215至217頁），及請
    求詢問證人徐光蘭、吳俊、黃世達、黃忠雲為證。經查：
　　⒈按建築物之新建、增建、改建及修建，應請領建造執照；
      起造人申請建造執照或雜項執照時，應備具申請書、土地
      權利證明文件、工書。建築工程完竣後，應由起造人會同
      承造人及監造人申請使用執照，此為上開使用執照核發當
      時施行之建築法第28條第1款、第30條、第70條前段所明
      定。可見建築物之新建於請領建造執照時，即須具備土地
      權利證明文件，俟建築物新建完成，再由起造人申請使用
      執照，如起造人非土地所有權人，則須經土地所有權人出
      具使用同意書作為土地權利證明文件。而依上開使用執照
      內容，係分別記載黃和連為起造人，建築地號為○○段OOO
      地號土地（即系爭土地重測前地號），新建建築物1層，
      面積30㎡，用途為廚房，使用執照核發日期為65年5月25日
      ；及黃玉連為起造人，建築地號同上所述，新建建築物1
      層，面積83.6㎡，用途為住宅，使用執照核發日期為64年9
      月9日等情（原審卷第134、136頁），應足認黃和連2人獲
      發上開使用執照，應係其等於申請建造執照之時，已獲當
      時系爭土地所有權人黃友發出具使用同意書，允以提供土
      地由其等新建建物。
　　⒉附圖編號605⑽、605⑼所示之地上建物之占地面積依序為171
      .68㎡、126.3㎡之情，為兩造所不爭執，相較於前述使用執
      照所載黃和連、黃玉連新建建物之面積依序為30㎡、83.6㎡
      ，堪認黃和連2人實際上使用系爭土地興建建物之面積確
      實超過使用執照所載建物面積甚多。然建物使用執照所載
      建築物之面積，係表彰該建物經建管機關核准興建之範圍
      ，與土地使用人基於與土地所有權人間之法律關係所得占
      有使用土地之範圍，兩者未必相同，而查：
　　　⑴關於黃和連2人興建系爭建物情形，業據證人即黃玉連女
        婿徐光蘭於本院證稱：黃和連2人於64年間找伊蓋房子
        ，就是他們的住家，當時蓋的範圍大概就是目前的現況
        ，後來並沒有擴建；實際施作範圍比執照大，黃友發當
        時有說你們要怎麼做就怎麼做，他沒有意見等語（本院
        上字卷第76、77頁），及證人即黃玉連鄰居吳俊於本院
        證稱：伊是29年次，25歲嫁過來就住在這裡，旁邊是住
        黃世勳，當時只是一個屋埕，後來蓋過之後就沒有翻修
        過等語（本院上字卷第80、81頁），暨證人即上訴人堂
        叔、黃國昌2人堂兄黃忠雲於本院證稱：伊出生後就住
        在附圖編號605⑻所示之地上建物，黃和連2人原本就有
        茅屋位在附圖編號605⑽、605⑼處，於60幾年間拆掉茅屋
        ，在原地改建成水泥土造平房，是由黃玉連大女兒之配
        偶（即徐光蘭）蓋的，黃友發應該有同意改建，黃和連
        2人於改建後，沒有再為擴建或增建等語在卷（本院更
        字卷第151、152頁）。
　　　⑵又觀之系爭土地於63年、67年、107年間拍攝之航照圖（
        本院上字卷第205至207頁），其中63年間拍攝者與67年
        間拍攝者，所呈現系爭土地之地上物現況，明顯不同，
        對照上開使用執照係於64年、65年間核發，可徵67年間
        航照圖呈現者，應為黃和連等2人新建系爭建物後之樣
        貌。復比對67年、107年航照圖所示之系爭建物坐落範
        圍及位置，二者並無明顯差異，且以67年及107年航照
        圖與系爭土地地籍圖之套繪資料（本院上字卷第230、2
        31頁、本院更字卷第215至217頁），比對附圖所示編號
        605⑼、605⑽建物之占地位置，亦無明顯變動情事，可見
        被上訴人抗辯黃和連等2人所興建之系爭建物，自興建
        後迄今均無變動等語，並非無據。至67年、107年航照
        圖所示之系爭建物之屋頂形式雖略有不同，但系爭建物
        迄今仍為1層建物一節，有相片在卷可佐（原審卷第177
        、178頁、本院上字卷第225、227頁），則縱其屋頂樣
        式於67年至107年之40年間有所變動，亦顯屬使用人為
        達繼續居住使用之目的而為之修繕，並未使建物主要結
        構及坐落位置有所變異，自無從以此認定系爭建物於64
        、65年間建築完成後，有重建、增建情事。
　　　⑶再者，證人黃忠雲於本院證稱：黃友發有到改建後之系
        爭建物作客，只要是家族的婚喪喜慶或掃墓，黃友發都
        會到場等語（本院更字卷第152頁），證人即黃世勳之
        兄黃世達於本院證稱：其於69年間結婚，當時系爭建物
        已經蓋好，黃友發有來參加婚禮，婚禮大合照相片後方
        之建物即為門牌號碼屏東縣○○鄉○○村○○路00號建物（系
        爭建物中屬黃玉連興建之建物），黃友發常至該處與伊
        家人往來等語（本院上字卷第166頁），其二人所述黃
        友發與黃和連2人往來情形大致相同，並有黃友發參加
        黃和連2人子女婚禮及至系爭建物作客之相片在卷可佐
        （本院上字卷188至190頁），則被上訴人抗辯黃友發於
        系爭建物興建完成後，多次至系爭建物參加婚宴或親友
        聚會，知悉系爭建物實際興建完成狀況等語，堪可採信
        。
　　　⑷由證人徐光蘭、吳俊、黃忠雲證述黃和連2人興建系爭建
        物經過及事後並無重建、增建情事，互核一致，且與
　　　　系爭土地之航照圖、航照圖與系爭土地地籍圖之套繪資
        料顯示系爭建物坐落系爭土地位置、範圍情狀相符，足
        認徐光蘭、吳俊、黃忠雲證稱黃和連2人原本即有茅屋
        坐落在系爭土地上，於60幾年間在原地興建系爭建物，
        興建之後未再重建、擴建等語屬實，堪予採信。又黃友
        發於系爭建物興建完成後，多次至系爭建物參加婚宴或
        親友聚會，知悉系爭建物實際興建完成狀況一節，業經
        本院認定如前，而黃和連2人實際上使用系爭土地興建
        建物之面積確實超過使用執照所載建物面積甚多，分別
        高達141.68㎡、32.7㎡之情，亦如前述，黃友發既多次至
        系爭建物參與親友活動，以系爭建物實況明顯超出使用
        執照所載建物面積，甚至高達數倍之情狀，黃友發顯可
        輕易查知此情事，然其迄至104年8月4日死亡前，均未
        就系爭土地對黃和連2人主張任何權利一節，為兩造所
        不爭執，足認被上訴人抗辯黃友發有同意黃和連2人以
        系爭建物實際坐落系爭土地範圍使用系爭土地等語，應
        屬可採。　　　　
　　⒊至被上訴人抗辯系爭土地之地價稅係由黃和連2人及其等接
      續繳納迄今，可見黃和連2人與黃友發間就系爭土地存在
      不定期租賃關係，並提出鈐印收稅章戳之地價稅繳款書為
      憑（原審卷第138至144頁，繳納年度為82年至86年、88年
      、97年至99年、101年、103年）。查，該等繳款書所載納
      稅義務人為黃友發，依通常事理，稅捐稽徵機關應將該等
      繳款書寄往黃友發住所俾其憑以繳納，並由黃友發保管完
      納憑證，惟該等鈐蓋收稅章戳之繳款書卻在被上訴人執有
      中，則被上訴人主張上開年度之地價稅係其等與黃和連等
      人接續繳納，尚未悖離常情，而堪採信。至證人徐光蘭證
      稱：黃和連2人房子所在土地之地價稅是他們2人支付的，
      其岳父黃玉連說因為黃友發這麼多土地給他們住，地價稅
      就由他們繳等語，及證人吳俊證稱：其住在72號，72號有
      3、4間，都是住不同人，土地是黃友發的，稅金是住的人
      在繳，黃友發都有同意，要繳稅金時，他就拿稅單來讓我
      們繳，我記得1個人繳3,000多元，5戶去繳等詞（本院上
      字卷第78、80、81頁），暨證人黃忠雲證稱：黃友發說你
      們住在這裡，土地稅金由你們分攤等語（本院更字卷第15
      3頁），至多可徵黃和連等2人及原審被告黃忠雲、黃龍善
      、黃文正3人（此3人於原審另與上訴人成立調解，同意拆
      屋還地並給付不當得利），因使用系爭土地建屋居住，乃
      自發性表達願意負擔地價稅，並獲黃友發同意，惟無從證
      明上述代繳地價稅之做法，係黃和連2人與黃友發針對使
      用系爭土地之對價所達成之協議。是以，被上訴人抗辯黃
      和連2人與黃友發間就系爭土地存在不定期租賃關係云云
      ，尚不足憑採。
　  ⒋惟黃友發有同意黃和連2人以系爭建物實際坐落系爭土地範
      圍使用系爭土地之事實，已如前述，則被上訴人抗辯黃友
      發與黃和連2人間就系爭建物坐落系爭土地範圍有使用借
      貸關係存在，即屬可採。又依該使用目的，應以黃和連2
      人及其繼承人無繼續居住或系爭建物不堪使用時，返還期
      限始屆至，而可認雙方存有不定期使用借貸關係，是以，
      黃友發與黃和連2人間就系爭建物坐落系爭土地範圍有不
      定期使用借貸關係存在，堪予認定。
  ㈢按貸與人因不可預知之情事，自己需用借用物者，或借用人
    違反約定使用借用物，或借用人死亡，貸與人得終止契約，
    民法第472條第1、2、4款定有明文。上訴人主張其從事養殖
    鴨蛋及培育雛鴨代工事業，原本工作場所不敷使用，需興建
    倉庫使用，有收回系爭土地之必要，另被上訴人使用系爭土
    地面積超過使用執照所載建物面積，有違反約定方法使用借
    用物情事，且黃和連2人、黃世勳已先後死亡，上訴人已民
    法第472條第1、2、4款規定終止兩造間之使用借貸契約等情
    ，為被上訴人否認。經查：　　
　　⒈上訴人主張其因養鴨事業發展超乎預期迅速，需在系爭土
      地上興建倉庫使用一節，並提出屏東縣鹽埔鄉公所及屏東
      縣動物防疫所函文為憑（本院上字卷第54至62頁），然該
      屏東縣鹽埔鄉公所函文僅係通知上訴人應遵行家禽流行性
      感冒防治措施檢核宣導表之事項，以免受罰，屏東縣動物
      防疫所函文則均屬抽查鴨蛋樣品有無藥物殘留之檢查結果
      ，無從證明上訴人有因不可預知情事而有使用系爭土地之
      必要性。另黃友發與黃和連2人間就系爭建物坐落系爭土
      地範圍有不定期使用借貸關係存在，已如前述，即黃和連
      2人經黃友發同意使用系爭土地之範圍非僅限於使用執照
      所載建物面積，係擴及系爭建物全部坐落之土地範圍，是
      上訴人以系爭建物面積超過使用執照所載建物面積為由，
      主張被上訴人有違反約定方法使用系爭土地情事云云，亦
      不足憑採。從而，上訴人尚無從依民法第472條第1、2款
      規定終止兩造間之使用借貸契約。
　　⒉按終止權之行使，應向他方當事人以意思表示為之，他方
      當事人有數人者，終止之意思表示，應向其全體為之，民
      法第263條、第258條所明定。上訴人雖主張其於104年8月
      28日登記取得系爭土地後，因不斷與黃和連、黃世勳（即
      黃玉連之繼承人）請求返還系爭土地不成，遂於106年間
      提起本件訴訟，可見兩造間之使用借貸契約已於起訴時終
      止，且於黃和連108年6月2日死亡後，其已於108年12月5
      日準備程序中為終止之意思表示，於黃世勳109年7月29日
      死亡後，其已於109年9月4日向最高法院陳報，並表示終
      止系爭土地之使用借貸關係，為被上訴人否認。查：
　　　⑴黃玉連、黃和連依序於84年8月間、108年6月間死亡，黃
        玉連於65年下半年度逕以其長子黃世達為納稅義務人，
        申設其於系爭土地新建建物之房屋稅稅籍，嗣其84年間
        過世後，其繼承人即配偶及子女4人協議由次子黃世勳
        單獨繼承上開建物之權利義務；另黃和連死亡後，其繼
        承人為黃國昌2人，迄今未就黃和連於系爭土地上所建
        建物協議分配歸由其中一人單獨享有等情，業據證人黃
        世達證述明確，並有房屋稅籍登記表、戶籍謄本、繼承
        系統表在卷可稽（本院上字卷第135、164、165、176、
        177頁），足認黃玉連、黃和連就系爭建物及坐落土地
        相關之權利義務，嗣分別由黃世勳、黃國昌2人繼承，
        黃友發與黃玉連、黃和連間就系爭土地之使用借貸契約
        已生借用人死亡情事。然其中黃玉連早於84年8月間即
        死亡，黃友發迄至其於104年8月4日過世前，長達20年
        均未就系爭土地對黃世勳主張任何權利，且由黃世勳繼
        續繳納系爭土地之地價稅，顯見黃友發同意黃世勳亦得
        繼續依黃玉連部分之使用借貸契約使用系爭土地，則上
        訴人即應承受此權利義務關係，不得再以黃玉連死亡為
        由，對黃世勳主張終止系爭土地之使用借貸關係，故上
        訴人以黃玉連死亡為由對黃世勳所為終止，均不符民法
        第472條第4款終止要件，不生終止之效力。
　　　⑵依上所述，上訴人得以民法第472條第4款事由終止本件
        使用借貸契約之最早時點為黃和連、黃世勳死亡後，而
        黃和連、黃世勳係分別於108年6月2日、109年7月29日
        死亡，則上訴人於上開時點前，以借用人死亡為由所為
        終止，均不生終止之效力，故上訴人主張兩造間之使用
        借貸契約已於起訴時（106年5月8日）終止云云，委無
        足採。上訴人另主張於黃和連、黃世勳死亡後，其已先
        後於108年12月5日準備程序、於109年9月4日向最高法
        院陳報時，對被上訴人為終止契約之意思表示云云，然
        本院108年12月5日準備程序筆錄係記載：「上訴人：主
        張民法第472條第4款規定之借用人死亡，貸與人得終止
        使用借貸契約」（本院上字卷第168頁），上訴人109年
        9月4日之民事陳報及聲明承受訴訟狀則載明「因上訴人
        黃世勳死亡，兩造使用借貸關係業已終止」（最高法院
        卷第103頁），僅足認上訴人表明其有民法第472條第4
        款規定終止之權利或終止之狀態，尚無從遽認其已向全
        體繼承人即被上訴人為終止之意思表示，上訴人復未提
        出證據證明其已向被上訴人行使民法第472條第4款規定
        之終止權，是上訴人主張其已依民法第472條第4款規定
        終止兩造間之使用借貸契約云云，委無足採。
　㈣綜合上情，兩造間就系爭土地有不定期使用借貸契約存在，
    該契約尚未經上訴人未合法終止，是被上訴人抗辯其等以系
    爭房屋使用系爭土地，有合法權源等情，洵屬有據，上訴人
    主張被上訴人係無權占用系爭土地，致其等受有損害，其得
    請求拆屋還地及給付相當於租金之不當得利云云，洵屬無據
    。
六、綜上所述，上訴人依民法第767、179條規定，請求被上訴人
    將系爭土地上如附圖編號605⑽、605⑼所示之地上物拆除，將
    該部分土地返還上訴人，及給付此部分相當於租金之不當得
    利，均無理由，不應准許。原審就該不應准許部分，為上訴
    人敗訴之判決，並駁回其假執行之聲請，並無違誤，上訴意
    旨指摘原判決此部分不當，求予廢棄改判，為無理由，應駁
    回上訴。本件事證已臻明確，兩造其餘之攻擊或防禦方法及
    所用之證據，經本院斟酌後，認為均不足以影響本判決之結
    果，爰不逐一論列。
七、據上論結，本件上訴為無理由，判決如主文。
中　　華　　民　　國　　111 　年　　8 　　月　　3 　　日
                            民事第六庭    
                                審判長法  官  魏式璧
                                      法  官  邱泰錄
                                      法  官  黃悅璇
以上正本證明與原本無異。
如對本判決上訴，須於判決送達後20日內向本院提出上訴狀，其
未表明上訴理由者，應於上訴後20日內向本院提出上訴理由書（
均須按他造當事人之人數附繕本）。
上訴時應提出委任律師或具有律師資格之人之委任狀，並依附註
條文規定辦理。
中　　華　　民　　國　　111 　年　　8 　　月　　3 　　日
                                      書記官  黃楠婷
附註：
民事訴訟法第466 條之1 ：
對於第二審判決上訴，上訴人應委任律師為訴訟代理人，但上訴
人或其法定代理人具有律師資格者，不在此限。
上訴人之配偶、三親等內之血親、二親等內之姻親，或上訴人為
法人、中央或地方機關時，其所屬專任人員具有律師資格並經法
院認適當者，亦得為第三審訴訟代理人。
第1 項但書及第2 項情形，應於提起上訴或委任時釋明之。